臺灣臺北地方法院民事判決　　　　　　93年度勞再易字第5號
再審原告　　乙○○
再審被告　　南亞塑膠工業股份有限公司
法定代理人　甲○○
當事人間請求損害賠償事件，再審原告對於中華民國九十三年五
月二十六日本院勞工法庭九十二年度勞簡上字第五○號確定判決
提起再審之訴，本院判決如下：
    主      文
再審原告之訴駁回。
再審訴訟費用由再審原告負擔。
    事實及理由
一、再審原告主張：（一）民國五十七年七月二十三日修正勞工
    保險條例（下稱勞保條例）第八條第一項規定：「中華民國
    年滿十四歲以上，六十歲以下左列勞工應全部加入勞工保險
    為被保險人。一、被僱於僱用勞工五人以上之公、民營工廠
    、礦場、鹽場、農場、牧場、林場、茶場之產業勞工及交通
    、公用事業之員工。二、職業勞工。三、專業漁撈勞動者。
    四、政府機關、公立學校之技工、司機、工友。五、受僱於
    僱用十人以上公司、行號之員工。」第二項並未修正，即將
    應參加勞工保險之勞工範圍擴及受僱於僱用勞工十人以上之
    公、民營農、牧場工人、政府機關及公立學校之校工、司機
    及工友及受僱於僱用十人以上公司行號之員工。是勞工之範
    圍已脫離單純「工人」之概念，而擴及工人、勞動者及員工
    。再依同法施行細則第十二條規定：「本條例第八條所稱之
    勞工，係指實際從事工作獲得報酬之各業專任勞動員工而言
    。」因此，只要符合實際從事工作獲得報酬之專任勞動員工
    ，且其企業符合上開條例第八條第一項之行業別及一定規模
    以上（僱用十人以上），即為強制保險之對象。又依內政部
    五十九年七月十五日台內社字第３６５３３０函示：「查勞
    工保險係奉總統公佈施行之強制性保險，凡受僱於僱用十人
    以上公司行號之員工，已納入勞工保險條例第八條第五款為
    強制投保對象，依照規定必須加入保險，而無自由選擇投保
    與否之權‧‧‧。」因此，凡受僱於僱用十人以上公司行號
    之員工，已納入勞工保險條例第八條第五款為強制投保對象
    ，然若企業規模過小而不在勞保條例第八條第一項之強制保
    險範圍內，則適用第二項以具有工會會員資格者為強制保險
    之對象，準此，第二項並無限制第一項規定之目的，反而有
    擴大保護企業規模過小員工之意。再依行政院勞委會覆再審
    原告函略以：「‧‧‧內政部於六十二年二月十一日以台內
    字第５０９２９３號函復有關台灣省政府呈請釋示店員是否
    屬於勞工保險條例第八條所稱勞工一案，其說明二略以：查
    勞工保險條例第八條所稱之勞工，依照同條例施行細則第十
    二條規定，係指『實際從事工作獲得報酬之各業專任勞動員
    工而言』，又同條例第八條第二項『前項所稱勞工，包括工
    會會員資格之職員』之規定，係指第八條第一項各廠礦事業
    公司行號之具有工會會員資格之職員，仍應強制保險而言，
    故公司行號員工如符合第八條第一項第五款規定時，不必具
    有工會會員資格，均為強制投保對象。」是行政院勞委會亦
    稱如符合第八條第一項第五款規定時，不必具有工會會員資
    格，均為強制投保對象。綜上，再審原告只要符合勞保條例
    第八條第一項第五款規定之受僱於僱用十人以上公司行號之
    員工，則無須具備工會會員之資格，亦屬強制投保對象。（
    二）原確定判決以「五十七年七月二十三日修正之勞保條例
    第八條規定所稱之勞工，於同法施行細則第十二條規定：『
    本條例第八條所稱之勞工，係指實際從事工作獲得報酬之各
    業專任勞動員工而言。』（見原審卷原證十四），而五十八
    年至六十一年間勞動基準法並未施行，依當時對勞工即工人
    之定義，是以二十一年十二月三十日公布施行之工廠法第一
    條：『凡用發動機器之工廠，平時僱用工人在三十人以上者
    ，適用本法。』故關於工人應以在發動機器工廠實際從事專
    任勞動之員工。被上訴人稱：其於上開期間係在上訴人處辦
    理財務股工作等語，其與上開工人之定義不符，是為上訴人
    公司行使管理權之被僱人員，依前述勞保條例施行細則第十
    五條規定，不得參加勞工保險。」按前審判決以工廠法第一
    條解釋勞工保險條例第八條勞工之定義，而謂該條例第八條
    所稱之勞工範圍，係指「工人應以在發動機器工廠實際從事
    專任勞動之員工」，惟工廠法第一條已明文規定：「在發動
    機器之工廠」方有適用工廠法之餘地，再審被告主體為公司
    ，如其無設置工廠，則其並無適用工廠法之可能，即使確有
    工廠設備，亦僅在工廠範圍內才有工廠法之適用，非工廠範
    圍則無適用之餘地。況五十七年修正勞保條例第八條第一項
    後，其範圍已超越工人而擴及勞動者及部分白領員工，若依
    前審見解，則專業漁撈勞動者、政府機關公立學校之校工、
    司機及工友均非屬在發動機器工廠實際從事專任勞動之員工
    ，然勞保條例第八條第三款、第四款確明定上述專業漁撈勞
    動者、政府機關公立學校之校工、司機及工友為強制保險對
    象之勞工，前審判決對勞工之定義與勞保條例第八條規定，
    扞格不入，原審判決適用法律顯有錯誤。（三）五十八年七
    月十一日勞保條例施行細則第十五條規定：「產業、交通、
    公用事業、公司、行號及各業團體之被僱人員，其代表雇方
    行使管理權之各級業務行政主管人員，不得參加勞工保險。
    」，其已載明被僱人員如屬代表雇方行使管理權之各級業務
    行政主管人員即非屬勞工保險之強制保險對象，換言之，須
    有管理權存在之主管始足當之，非謂不屬於工人之被僱人員
    即為代表資方之人員。再審原告於十八歲高職畢業進入再審
    被告公司股務科工作，職任一般員工，並非擔任管理職務，
    確實屬勞保條例施行細則第十二條規定之「實際從事工作獲
    得報酬之專任勞動員工」，惟前審判決卻認：「被上訴人稱
    ：其於上開期間係在上訴人公司辦理財務股務工作等語（見
    本院九十三年一月七日言詞辯論筆錄），是其與上開工人之
    定義不符，是為上訴人公司行使管理權之被僱人員，依前述
    勞保條例施行細則第十五條規定，不得參加勞工保險。」按
    前審判決適用工廠法第一條顯有錯誤，已如前述。又本件再
    審原告進入再審被告公司股務科工作時年僅十八歲，復僅有
    高職學歷，於再審被告企業中豈有可能擔任管理職權之行政
    主管？再審原告亦自始否認。再審被告於前審訴訟程序中從
    未舉證說明，前審判決單以再審原告並非工廠法之工人，即
    謂再審原告為再審被告公司之管理人員，原審判決未適用民
    事訴訟法第二百七十七條第一項舉證責任之分配，其適用勞
    保條例施行細則第十五條之規定亦有錯誤等語。爰依民事訴
    訟法第四百九十六條第一項第一款規定，提起再審之訴。並
    求為聲明：（一）本院九十二年度勞簡上字第五十號判決廢
    棄；（二）右廢棄部分，再審被告於前訴訟之上訴駁回。
二、再審被告方面：
  　本件未經言詞辯論逕行判決，再審被告未提出書狀作何聲明
    或陳述。
三、得心證之理由：
（一）按確定終局判決適用法規顯有錯誤者，得以再審之訴對於
      確定終局判決聲明不服；再審之訴，雖有再審理由，法院
      如認原判決為正當者，應以判決駁回之；再審之訴顯無再
      審理由者，得不經言詞辯論，以判決駁回之，民事訴訟法
      第四百九十六條第一項第一款、第五百零四條、第五百零
      二條第二項定有明文。
（二）次按民事訴訟法第四百九十六條第一項第一款所謂適用法
      規顯有錯誤，係指確定判決所適用之法規，顯然不合於法
      律規定，或與現尚有效之判例、解釋，顯然違反者而言，
      不包括認定事實錯誤、法律見解上歧異之情形在內（最高
      法院六十年臺上字第八八○號、最高行政法院五十九年裁
      定第一四號判例參照）。而按五十七年七月二十三日修正
      之勞保條例第八條第一項規定：「中華民國國民年滿十四
      歲以上，六十歲以下之左列勞工應全部加入勞工保險為被
      保險人。一、被僱於僱用勞工十人以上之公營、民營工廠
      、礦場、鹽場、農場、農場、牧場、林場、茶場之產業工
      人及交通公用事業工人。二、職業工人。三、專業漁撈勞
      動者。四、政府機關公立學校之校工、司機、工友。五、
      受僱於僱用十人以上公司行號之員工。」第二項前段規定
      ：「前項所稱勞工，包括有工會會員資格之職員。」該條
      例第一項規定為「左列『勞工』應全部加入勞工保險」，
      則第一項第一至第五款所列舉之「工人」、「勞動者」、
      「員工」等，均應屬勞工範疇；而同條第二項規定為「包
      括有工會會員資格之職員」，可知立法者欲將原非屬「勞
      工」範疇之「具工會會員資格之職員」，例外列為強制投
      保對象之「勞工」範疇內，依反面解釋，則「不具工會會
      員資格之職員」並非強制投保之對象，此與勞保條例施行
      細則第十二條：「本條例第八條所稱之勞工，係指實際從
      事工作獲得報酬之各業專任勞動員工而言。」之規定，亦
      屬相符；且據勞保局九十三年二月十六日保承新字第０九
      三一００四四一四０號函亦謂：「三、依照五十七年七月
      二十三日公布施行之勞工保險條例第八條規定略以，年滿
      十四歲以上被僱於用勞工十人以上之廠礦單位之工人，包
      括有會會員資格之職員應全部參加勞工保險。另五十八年
      七月十一日條正公布之勞工保險條例施行細則第十五條規
      定，產業、交通、公用事業、公司行號及各業團體之被雇
      人員，其代表雇方行使管理權之各級業務行政主管人員，
      不得參加勞工保險。又六十八年二月十九日修正公布之勞
      工保險條例第六條規定，凡年滿十四歲以上六十歲下受僱
      於僱用勞工五人以上之公司、行號、廠礦等事業單位之勞
      工，應以其雇主為投保單位，全部參加勞工保險。四、爰
      依前開規定，民國五十七年受僱於十人以上公司行號不具
      工會會員資格之職員，及代表雇方行使管理權之各級業務
      行政主管人員，當時尚不得參加勞工保險，惟勞保條例於
      六十八年二月十九日修正後，該等人員即應依規定參加勞
      工保險。」（附於原審卷），足見自六十八年二月二十一
      日起，雇主始有為其員工強制投保之義務，至於六十八年
      二月二十一日之前受僱於十人以上公司行號而不具工會會
      員資格之職員，則非強制參加勞工保險之對象。從而，原
      確定判決認五十七年七月二十三日修正之勞保條例對公司
      職員未規定必須強制投保，且再審原告不具工會會員資格
      ，再審被告未為再審原告加入勞工保險，並未違反當時之
      勞保條例規定等語，洵屬有據，再審原告以之主張原確定
      判決適用法規顯有錯誤云云，並無可取。
（三）又原確定判決理由欄第四項雖載明：「‧‧‧然如前所述
      ，五十七年七月二十三日修正之勞保條例第八條規定所稱
      之勞工，於同法施行細則第十二條規定：『本條例第八條
      所稱之勞工，係指實際從事工作獲得報酬之各業專任勞動
      員工而言』，而五十八年至六十一年間勞動基準法並未施
      行，依當時對勞工即工人之定義，是以二十一年十二月三
      十日公布施行之工廠法工廠法第一條：『凡用發動機器之
      工廠，平時僱用工人在三十人以上者，適用本法。』，故
      關於工人應以在發動機器工廠實際從事專任勞動之員工。
      」等語。並以再審原告任職於再審被告公司總管理處財務
      部股務科之工作，係屬商業性質，為代表雇方行使管理權
      之業務行政主管人員等情，惟仍係依勞保條例施行細則第
      十二條之規定作為判斷再審原告勞工身分之依據，且觀諸
      前開勞保條例施行細則第十五條之規定，再審原告自不得
      參加勞工保險。原確定判決雖引用上開工廠法第一條規定
      ，並不影響再審原告為非勞工身分之判斷。再審原告指摘
      原確定判決未適用民事訴訟法第二百七十七條第一項舉證
      責任之分配，其適用勞保條例施行細則第十五條之規定亦
      有錯誤云云，仍無可取。
四、綜上所述，再審原告提起本件再審之訴顯無理由，爰不經言
    詞辯論，逕以判決駁回之（最高法院四十四年度台上字第五
    六六號判例參照）。
五、訴訟費用負擔之依據：民事訴訟法第78條。
中　　華　　民　　國　　94　　年　  4    月     15    日
                  勞工法庭   審判長法官  李慈惠
                             法      官  黃書苑
                             法      官  張明輝
正本係照原本作成
不得上訴
中　　華　　民　　國　　94　　年　  4    月     15    日
                             法院書記官  周其祥
